【裁判字號】    98,上易,1815
【裁判日期】    980909
【裁判案由】    妨害自由等
【裁判全文】
臺灣高等法院刑事判決                98年度上易字第1815號
上  訴  人  乙○○
即  被  告
選任辯護人  張秀菊律師
上列上訴人因恐嚇等案件，不服臺灣士林地方法院98年度易字第
1674號，中華民國98年3 月31日第一審判決（起訴案號：臺灣士
林地方法院檢察署97年度偵字第11466 號），提起上訴，本院判
決如下：
    主  文
原判決撤銷。
乙○○無罪。
    理  由
一、公訴意旨略以：被告乙○○與甲○○（原名陳英卿）前因位
    於臺北市○○區○○路154 之1 號1 樓房地之使用糾紛而生
    嫌隙，嗣由乙○○及其配偶丙○○與甲○○及其配偶周廷衛
    （原名丁○○）於相關訴訟程序中達成和解，並約定於民國
    （下同）97年2 月29日簽署相關文件以履行和解條件，迨於
    同日14時許，在不特定多數人得出入之臺北市○○區○○路
    154 之1 號1 樓前騎樓，乙○○竟基於公然侮辱之犯意，以
    「三小（台語）」一語當場大聲辱罵甲○○，旋以恐嚇之犯
    意，持似玻璃碎體之不明物體往甲○○、周廷衛之身體潑灑
    ，再持已點燃之鞭炮往渠等丟擲，使甲○○及周廷衛心生畏
    怖，致生危害於安全。因認被告涉犯刑法第309 條之公然侮
    辱罪及同法第305 條之恐嚇罪等語。
二、按犯罪事實應依證據認定之，無證據不得認定犯罪事實；又
    不能證明被告犯罪者，應諭知無罪之判決，刑事訴訟法第15
    4 條第2 項、第301 條第1 項分別定有明文。又事實之認定
    ，應憑證據，如未能發現相當證據，或證據不足以證明，自
    不能以推測或擬制之方法，為裁判基礎；且認定不利於被告
    之事實須依積極證據，苟積極證據不足為不利於被告事實之
    認定時，即應為有利於被告之認定；另認定犯罪事實所憑之
    證據，雖不以直接證據為限，間接證據亦包括在內，然而無
    論直接證據或間接證據，其為訴訟上之證明，須於通常一般
    之人均不致有所懷疑，而得確信其為真實之程度者，始得據
    為有罪之認定，倘其證明尚未達到此一程度，而有合理之懷
    疑存在，無從使事實審法院得為有罪之確信時，即應由法院
    諭知被告無罪之判決（最高法院40年台上字第86號、30年上
    字第816 號、76年台上字第4986號判例意旨可資參照）。次
    按刑事訴訟法第161 條已於91年2 月8 日修正公布，修正後
    同條第1 項規定：檢察官就被告犯罪事實，應負舉證責任，
    並指出證明之方法。因此，檢察官對於起訴之犯罪事實，應
    負提出證據及說服之實質舉證責任。倘其所提出之證據，不
    足為被告有罪之積極證明，或其闡明之證明方法，無從說服
    法官以形成被告有罪之心證，基於無罪推定之原則，自應為
    被告無罪判決之諭知（最高法院92年台上字第128 號判例同
    此意旨）。
三、公訴人認被告乙○○涉嫌前揭犯行，無非係以（一）被告之
    供述。（二）告訴人甲○○之指述。（三）證人周廷衛之證
    詞。（四）錄音光碟1 片、告訴人製作之錄音譯文及臺灣士
    林地方法院檢察署勘驗筆錄各1 件、現場照片26幀等，資為
    論據。惟訊據被告堅詞否認涉有上開犯行，辯稱：伊因為見
    告訴人甲○○之配偶周廷衛在伊面前數錢且耀武揚威的樣子
    ，所以向周廷衛說「三小」等語，惟並無侮辱任何人之意思
    ；又伊於上址前點燃鞭炮係為去除穢氣，且並未向告訴人甲
    ○○及其配偶周廷衛等人丟擲鞭炮等語。經查：
（一）被告乙○○對於其於前揭時地出言「三小（台語）」、「
      你會有報應」、「你們三代都有報應」等語，並丟擲已點
      燃鞭炮行為等情並不否認，且經證人即告訴人甲○○及證
      人周廷衛、任秀妍分別於偵查中及原審審理中證述綦詳，
      復有告訴人甲○○所提之現場照片數幀、現場錄音光碟及
      其譯文可資相佐；又上開現場錄音光碟，經原審當庭勘驗
      結果：認系爭錄音內容為連續錄音，且與譯文所載內容相
      符，並錄有燃放鞭炮聲響等情，有勘驗筆錄在卷可參，固
      堪信為真實。
（二）惟查，被告於本院供承其於前開時地所言「三小」等字眼
      係對告訴人之先生周廷衛而為，並非對告訴人甲○○所言
      等語（見本院卷第119 頁反面），核與證人即告訴人甲○
      ○於本院審理時所述：被告說「三小」等字眼係對伊先生
      （即周廷衛）所言等語（見本院卷第121 頁）相符，則公
      訴意旨所指：被告基於公然侮辱之犯意，以「三小（台語
      ）」一語當場大聲辱罵甲○○云云，與事實是否相符，自
      有疑問。再被告前揭所言「三小」等語，所謂「三小」二
      字之字義分別為「什麼」及「男人精液（東西）」，固有
      網路搜尋資料1 紙在卷可稽（見原審卷第102 頁），然依
      教育部臺灣閩南語常用詞辭典所載，「啥潲（即三小）」
      僅係一種粗俗不雅之用語（舉例「你是咧看啥潲？」即「
      你在看什麼？」之意）（見本院卷第21頁），尚非一般謾
      罵如俗稱「三字經」等語句，一經聽聞即足認有貶低他人
      之意味，且本件並無其他事證可認被告於言「三小」二字
      時，在主觀上有何貶損他人之社會評價之意圖，基於「罪
      疑利益歸於被告」之原則，自應為被告有利之解釋。
（三）另按恐嚇罪之加害內容，在客觀上須有直接或間接實現或
      支配之可能，始有刑法第305 條恐嚇罪規定之適用。本件
      被告雖有對告訴人甲○○及其配偶周廷衛等人稱「你會有
      報應」、「你們三代都有報應」等語，然被告為上開言詞
      雖不無詛咒之意，惟究無任何直接或間接實現或支配之具
      體內容，在客觀上尚難認有何以害生命、身體、自由、名
      譽、財產等事實通知對方之情事，自與刑法上恐嚇罪之要
      件有間。再據告訴人甲○○於偵查時證稱：被告有持已點
      燃之鞭炮並往伊等方向丟擲，鞭炮燃放後並於現場留下黑
      點等語（見97年度他字第1269號卷第90頁）；於原審審理
      時證述：當時被告做這些動作時，是站在152 號中間將已
      點燃之鞭炮往伊等身上丟過來，並欲衝過來，被告之妻丙
      ○○就過來將被告推回去等語（見97年度易字第1674號卷
      第37頁、第39頁、第41頁至第42頁）；及證人周廷衛於偵
      查中證稱：被告持鞭炮往伊等方向丟擲後，伊等被任律師
      推走，被告另持滅火器砸向臺北市○○區○○路154 之1
      號1 樓房屋之玻璃，砸完後又持滅火器朝屋內亂噴，地上
      殘留白色粉末等語（見97年度他字第1269號卷第90頁），
      ，固足認被告於案發當時確曾持點燃之鞭炮擲向告訴人及
      其配偶周廷衛等人所在之處所等情無訛，惟被告前揭丟擲
      鞭炮之行為，或係出於傷害之犯意而為（惟依證人甲○○
      、周廷衛、任秀妍等人歷次證述，皆未有何因被告所丟擲
      之鞭炮致傷之情形，而傷害罪並無處罰未遂犯之規定，此
      部分尚難論以傷害未遂行為），或僅係單純妨害社會安寧
      秩序而有違反社會秩序維護法之行為（依社會秩序維護法
      第63條第1 項第4 款規定：有左列各款行為之一者，處3
      日以下拘留或新臺幣3 萬元以下罰鍰：四、放置、投擲或
      發射有殺傷力之物品而有危害他人身體或財物之虞者；同
      法第87條第1 項規定：有左列各款行為之一者，處3 日以
      下拘留或新臺幣1 萬8 千元以下罰鍰：一、加暴行於人者
      ）。究與刑法上之恐嚇罪係以加害生命、身體、自由、名
      譽、財產等事實通知對方之要件不符。至公訴意旨另認被
      告有持類似玻璃碎體之不明物體向告訴人甲○○及其配偶
      周廷衛身體潑灑等情縱然屬實，同前所述，亦僅被告是否
      另涉犯前述社會秩序維護法等行為，亦難認以刑法恐嚇罪
      相繩。
（四）綜上所述，本件依據公訴人所提出之前開證據不足以證明
      被告有何公訴意旨所指之犯行。此外，復查無其他積極之
      證據足以證明其有何公然侮辱及恐嚇罪之行為，揆諸前開
      說明，不能證明被告犯罪，自應為被告乙○○無罪之諭知
      。
四、原審未詳加調查，遽為被告有罪判決之諭知，難認允洽，被
    告上訴意旨否認犯罪，為有理由，自應由本院將原判決撤銷
    ，並依法諭知被告無罪之判決。
據上論斷，應依刑事訴訟法第369 條第1 項前段、第364 條、第
301 條第1 項，判決如主文。
本案經檢察官陳國鳴到庭執行職務。
中    華    民    國    98    年    9     月    9     日
                  刑事第十四庭審判長法  官陳志洋
                                    法  官梁耀鑌
                                    法  官謝靜恒
以上正本證明與原本無異。
不得上訴。
                                    書記官陳珮茹
中    華    民    國    98    年    9     月    9     日


司法院資訊處製作；財團法人民間司法改革基金會備份。
